臺灣高雄地方法院刑事判決　　　　　　 96年度交易字第544號
公　訴　人　臺灣高雄地方法院檢察署檢察官
被　　　告　乙○○
選任辯護人　王叡齡律師
　　　　　　陳建誌律師
　　　　　　黃見志律師
上列被告因過失致死案件，經檢察官提起公訴（95年度偵續字第
249 號），本院判決如下：
    主  文
乙○○因過失致人於死，處有期徒刑陸月，減為有期徒刑月，
如易科罰金，以銀元佰元即新台幣玖佰元折算壹日。
    事  實
一、乙○○於民國94年6 月11日14時10分許，駕駛車牌號碼WJ-1
    545 號自用小客車（以下稱前開小客車），沿高雄市前鎮區
    ○○○路內側快車道由北往南方向行駛，行經中凱橋南下路
    口處以北約30公尺前之際，原應注意行車速度須依速限標誌
    或標線之規定，無速限標誌或標線者，行車時速原則不得超
    過50公里，及車輛行駛時，須隨時注意車前狀況等情事，復
    依當時天候晴朗、日間自然光線、市區○○道路乾燥無缺陷
    、無障礙物且視距良好，並無不能注意之情況，猶疏未注意
    ，逕以時速約50至60公里之速度超速行駛，然適有李大海騎
    乘腳踏車由東往西方向違規闖越該路段快車道，乙○○見狀
    後閃煞不及，以致其所駕駛前開小客車車頭不慎撞擊李大海
    上開腳踏車右側車身，使李大海當場人車倒地，因而受有腦
    挫傷、腦出血及頭皮多處撕裂傷、第一、二頸椎脫位併脊椎
    壓迫併呼吸衰竭及四肢癱瘓、右股骨頭骨折、併發肺炎與泌
    尿道感染合併敗血性休克等多處嚴重傷害。嗣乙○○於肇事
    後仍停留現場，於有偵查犯罪權限之機關及公務員發覺其犯
    罪前，即主動向據報前往處理之員警自承係其駕車發生前揭
    車禍，並自動接受裁判，進而查悉上情。又李大海發生前揭
    車禍後雖由路人報警後緊急送往邱綜合醫院實施急救，惟最
    終仍因前揭車禍長期臥床導致多重器官衰竭，遂於94年11月
    10日19時許傷重不治死亡。
二、案經李大海之子甲○○訴請及高雄市政府警察局前鎮分局報
    請台灣高雄地方法院檢察署檢察官偵查起訴。
    理  由
壹、關於本件證據能力之意見：
    卷附道路交通事故調查報告表、道路交通事故現場圖、邱綜
    合醫院診斷證明書、高雄市車輛行車事故鑑定委員會鑑定意
    見書及覆議意見書等證據，依法固屬各該員警、醫師或鑑定
    人員根據渠等親自見聞之事實或本於專門知識經驗所為之審
    判外陳述，性質上屬於傳聞證據，且無刑事訴訟法第159 條
    之1 至之4 明定之例外情形，依法原不具證據能力。然參以
    此等陳述既經檢察官、被告暨其辯護人等均明知其有第159
    條第1 項不得為證據之情形，猶未於言詞辯論終結前聲明異
    議，本院復審酌該等陳述作成之外部情況並無不當，依刑事
    訴訟法第159 條之5 第2 項規定，本院自得逕以前開證據方
    法採為認定事實之依據。
貳、實體部分：
  一、訊據被告固坦承於上揭時、地駕駛前開小客車超過時速50
      公里之行車速限，並撞擊李大海所騎乘前開腳踏車之事實
      ，惟矢口否認有何過失致死犯行。辯稱：案發當時係因為
      被害人違規闖越快車道，伊見狀後閃避不及才會撞上去，
      故本件應屬不可避免之事故云云。經查：
    (一)被告於94年6 月11日14時10分許，駕駛前開小客車沿高雄
      市前鎮區○○○路內側快車道由北往南方向行駛，行經中
      凱橋南下路口處以北約30公尺前之際，依該路段規定行車
      速限為時速50公里，惟被告仍以時速約50至60公里之速度
      超速行駛，然適有被害人李大海騎乘腳踏車由東往西方向
      違規闖越該路段快車道，被告見狀後因閃煞不及，以致前
      開小客車車頭不慎撞擊李大海上開腳踏車右側車身，使李
      大海當場人車倒地，因而受有腦挫傷、腦出血及頭皮多處
      撕裂傷、第一、二頸椎脫位併脊椎壓迫併呼吸衰竭及四肢
      癱瘓、右股骨頭骨折、併發肺炎與泌尿道感染合併敗血性
      休克等多處嚴重傷害，嗣後李大海乃因前揭車禍長期臥床
      導致多重器官衰竭，於94年11月10日19時許傷重不治死亡
      等情事，業有現場照片20幀、道路交通事故調查報告表2
      份、道路交通事故現場圖、邱綜合醫院診斷證明書暨被害
      人病歷資料、及高雄市政府交通局96年8 月23日高市交四
      字第0960033827號函各1 份在卷可稽，復據被告先後於警
      詢、偵查及本院審理中均坦承上情不諱，足徵被告此部分
      自白核與事實相符，堪予採信。至本件固據告訴人即被害
      人之子甲○○堅決指稱：被害人並未違規闖越快車道、且
      被害人所騎乘腳踏車受損部位係在左側車身，足見應係被
      告駕車不慎在慢車道撞擊被害人所騎乘之腳踏車云云，然
      本院茲依前揭卷附現場照片及道路交通事故現場圖所示內
      容交參以觀，被害人所騎乘腳踏車雖停置於慢車道上，惟
      審諸被告前開小客車最後煞停地點及被害人所有物品大多
      數均散落於上開路段快車道內，復依現場煞車痕跡顯示被
      告最後行進方向確因閃避被害人而略偏東南方、朝慢車道
      方向行駛，據此堪認本件車輛撞擊地點應位在該路段快車
      道內，而被害人所騎乘腳踏車則係遭受撞擊後再行滑入慢
      車道之情無訛。又被害人所騎乘上開腳踏車雖係左側車身
      受有明顯損害，但佐以被害人於案發前既係由西往東方向
      闖越快車道，自係以右側車身面對被告所駕駛之前開小客
      車，且該腳踏車遭受撞擊後，衡情當係朝來車施力方向、
      即向左側倒向路面、並以車身左側摩擦路面而向外滑出，
      是縱令上開腳踏車乃係左側車身存有明顯車損，仍無礙於
      上述交通事故發生經過之認定，附此敘明。
    (二)按汽車駕駛人對於防止危險發生之相關交通法令之規定，
      業已遵守，並盡相當之注意義務，以防止危險發生，始可
      信賴他人亦能遵守交通規則並盡同等注意義務。若因此而
      發生交通事故，方得以信賴原則為由免除過失責任（最高
      法院96年度台上字第6022號判決採同一見解）。準此以觀
      ，被告雖屢以前詞置辯，且高雄市車輛行車事故鑑定委員
      會鑑定意見書及覆議意見書亦均一致認定被告僅有超速行
      駛之違規而非屬本件肇事因素云云。然參諸被告於案發之
      際既已違規超速行駛，創造並提高了法律所不容許之風險
      ，進而肇致本件交通事故。況且案發路段雖設有分向島及
      行道樹用以分隔往來車輛，然自方向島末端起至中凱橋橋
      面為止，仍有數十公尺道路僅以分向限制線及分隔桿作為
      分向之用，且該等路面在案發當時對一般駕駛人而言確屬
      視線開闊、無障礙物且視距良好等情，亦有卷附前開現場
      照片及道路交通事故調查報告表可證。因此被害人雖有前
      述違規闖越快車道之舉，且依前揭高雄市政府交通局車輛
      行車事故鑑定委員會鑑定暨覆議意見均認定被害人李大海
      騎乘慢車在禁止穿越地段穿越道路，應係本案肇事原因，
      然若被告得以確實遵守行車速限及善盡注意車前狀況之義
      務，依理仍可適時煞停而避免發生本件交通事故。是揆諸
      前揭說明，縱令被害人對於事故之發生與有過失且為主要
      肇事因素，被告仍難主張信賴原則解免其過失責任。是以
      前述鑑定及覆議意見書未見及此而遽為本件車禍被告並無
      肇事因素之結論，容與事實有悖，自不得採為有利於被告
      之認定。
    (三)次按，汽車行駛時，應注意行車速度須依速限標誌或標線
      之規定，無速限標誌或標線者，行車時速原則不得超過50
      公里，且車輛行駛時，須隨時注意車前狀況，道路交通安
      全規則第93條第1 項第1 款、第94條第3 項分別定有明文
      。再者，刑法上之過失犯，必須危害之發生，與行為人之
      欠缺注意，具有相當因果關係，始能成立。如係行為人之
      過失，與被害人自己之過失，併合而為危害發生之原因時
      ，雖不能阻卻其犯罪責任，但對於被害人之與有過失，究
      不能置而不論（最高法院79年台上字第2897號判決採同一
      見解）。本院審諸高雄市政府交通局車輛行車事故鑑定委
      員會鑑定暨覆議意見既均一致認定被害人李大海因騎乘慢
      車在禁止穿越地段穿越道路，應係本案主要肇事原因。又
      被告駕駛前開小客車原應注意上揭道路交通安全規定，且
      衡之案發時、地天候晴朗、日間自然光線、市區○○道路
      乾燥無缺陷、無障礙物且視距良好，並無不能注意之情事
      ，詎其應注意、能注意而疏未注意，進而肇致本件交通事
      故，造成被害人受有腦挫傷、腦出血及頭皮多處撕裂傷、
      第一、二頸椎脫位併脊椎壓迫併呼吸衰竭及四肢癱瘓、右
      股骨頭骨折、併發肺炎與泌尿道感染合併敗血性休克等多
      處嚴重傷害，終因車禍長期臥床導致多重器官衰竭而於94
      年11月10日19時許不治死亡，是被告之過失行為與被害人
      死亡結果二者間，亦具有相當因果關係，雖被害人與有過
      失且為本件肇事主因，然參以前揭說明，仍無解於被告之
      過失責任。職是，本件事證明確，被告犯行洵堪認定，應
      依法論科。
  二、本案相關之法律比較適用：
      查被告於前開行為後，刑法第33條、第41條及第62條業經
      總統於94年2 月2 日修正公布，並依刑法施行法第10條之
      1 規定自95年7 月1 日施行。另於95年6 月14日公布刑法
      施行法第1 條之1 ，除變更刑法分則編所定罰金之貨幣單
      位為新臺幣外，並分別提高罰金數額為3 倍或30倍。職是
      ，本件自應就被告行為前、後相關法律有修正者，依前揭
      規定加以比較適用，茲說明如下：
    (一)修正前刑法第276 條第1 項過失致死罪原規定法定刑為「
      2 年以下有期徒刑、拘役或2 千元以下罰金」，且依修正
      前刑法第33條第5 款規定罰金數額應為1 元以上；然依刑
      法施行法第1 條之1 規定，修正後該罪之法定刑度應為「
      2 年以下有期徒刑、拘役或新臺幣6 萬元以下罰金」，而
      修正後刑法第33條第5 款提高罰金數額為新臺幣1 千元以
      上，並以百元計算之。是以該罪修正後關於有期徒刑、拘
      役等自由刑雖未加以變更，惟就罰金數額下限則予以提高
      ，故修正後之法律效果對行為人而言較屬不利，從而本件
      應依刑法第2 條第1 項前段，適用行為時、即修正前刑法
      276 條第1 項規定採為論罪科刑之基礎。
    (二)又修正前刑法第62條原規定：「對於未發覺之罪自首而受
      裁判者，減輕其刑」，嗣後修正為：「對於未發覺之罪自
      首而受裁判者，得減輕其刑」。是以依修正前規定凡行為
      人自首者，法院即須依法減輕其刑，並無裁量空間。然修
      正後則改為法院得視個案情節藉以決定是否減輕其刑，要
      無必須減輕其刑之限制。經比較修正前、後關於自首之規
      定，當以修正前規定較有利於被告，故應依刑法第2 條第
      1 項前段，適用行為時、即修正前刑法第62條規定，憑為
      被告是否構成自首減刑之依據。
    (三)按被告犯罪後法律有變更，而比較行為時及裁判時之法律
      時，應就與罪刑有關之共犯、未遂犯、結合犯以及累犯加
      重、自首減輕、暨其他法定加減原因與加減例等一切情形
      ，比較其全部之結果，而為整體之適用，不能割裂而分別
      適用新舊法有利之條文（最高法院95年度台上字第3735號
      判決意旨參照）。本件經依前述過失致死罪之法定刑及自
      首等規定合併比較之結果，爰認修正前刑法相關規定較有
      利於被告，應依修正前刑法作為被告論罪科刑之依據。
    (四)此外，修正前刑法第41條第1 項前段原規定：「犯最重本
      刑為5 年以下有期徒刑以下之刑之罪，而受6 個月以下有
      期徒刑或拘役之宣告，因身體、教育、職業、家庭之關係
      或其他正當事由，執行顯有困難者，得以1 元以上3 元以
      下折算一日，易科罰金」，且被告行為時之易科罰金折算
      標準，依修正前罰金罰鍰提高標準條例第2 條前段（現已
      刪除）之規定，本係就其原定數額提高為100 倍折算1 日
      ，故被告行為時之易科罰金折算標準乃以銀元3 百元折算
      1 日，經折算後應以新臺幣9 百元折算為1 日。惟修正後
      刑法第41條第1 項前段則改以：「犯最重本刑為5 年以下
      有期徒刑以下之刑之罪，而受6 個月以下有期徒刑或拘役
      之宣告者，得以新臺幣1 千元、2 千元或3 千元折算一日
      ，易科罰金」，乃就易科罰金折算標準予以提高。從而比
      較修正前、後所定易科罰金折算標準，當以修正前規定較
      有利於被告，故應依刑法第2 條第1 項前段，適用行為時
      、即修正前刑法第41條第1 項前段規定，以定其易科罰金
      折算標準。
  三、核被告乙○○所為，係犯修正前刑法第276 條第1 項過失
      致死罪。又汽車駕駛人，在快車道依規定駕車行駛，因行
      人或慢車不依規定，擅自進入快車道，而致人受傷或死亡
      ，依法應負刑事責任者，減輕其刑，道路交通管理處罰條
      例第86條第2 項定有明文。是以被告雖有前揭過失，然參
      諸本件交通事故既因被害人李大海騎乘腳踏車違規闖越快
      車道所致，是依上開規定自應就被告所為減輕其刑。又被
      告於肇事後仍停留於案發現場，並於有偵查犯罪權限之機
      關及公務員發覺其犯罪前，主動向負責處理之員警自承係
      其駕車發生前揭車禍，進而接受裁判等情，業據證人即高
      雄市政府警察局交通大隊第六分隊員警莊學良到庭證述綦
      詳，是被告此舉當認合於自首要件，應依修正前刑法第62
      條前段規定，遞減輕其刑。爰審酌被告前無犯罪紀錄，素
      行良好，實因一時不慎以致肇生本案，復分別參以其與被
      害人各自就本件事故之過失程度，且犯罪後猶飾詞否認犯
      行、且迄今亦未與被害人家屬達成和解等一切情狀，酌情
      量處如主文所示之刑。又被告前揭犯罪時間係在96年4 月
      24日以前，合於中華民國96年罪犯減刑條例所定減刑條件
      ，應減為如主文所示之刑，並依修正前刑法第41條第1 項
      前段規定諭知易科罰金折算標準，以資懲儆。
據上論斷，應依刑事訴訟法第284 條之1 、第299 條第1 項前段
，道路交通管理處罰條例第86條第2 項，刑法第2 條第1 項前段
，修正前刑法第276 條第1 項、第62條、第41條第1 項前段，罰
金罰鍰提高標準條例第1 條前段、修正前罰金罰鍰提高標準條例
第2 條，中華民國96年罪犯減刑條例第2 條第1 項第3 款、第4
條、第7 條，判決如主文。
中　　華　　民　　國　　96　　年　　12　　月　　31　　日
                  交通法庭    法  官 陳明呈
以上正本證明與原本無異。
如不服本判決應於收受本判決後10日內向本院提出上訴書狀，並
應敘述具體理由，如未敘述上訴理由者，應於上訴期間屆滿後20
日內補提理由書狀於本院（均須按他造當事人之人數附繕本）「
切勿逕送上級法院」。
中　　華　　民　　國　　97　　年　　1 　　月　　2 　　日
 　　　　　　　　　　　　　　 書記官 林明忠
附錄本判決論罪科刑之法條：
中華民國刑法第二百七十六條 (過失致死罪)
因過失致人於死者，處二年以下有期徒刑、拘役或二千元以下罰
金。
從事業務之人，因業務上之過失犯前項之罪者，處五年以下有期
徒刑或拘役，得併科三千元以下罰金。
